ACORDAO-COMPLETO-2433659

ACÓRDÃO 6637/2021 ATA 12/2021 - PRIMEIRA CÂMARA

VISTOS, relatados e discutidos estes autos de tomada de contas especial instaurada pelo antigo Ministério da Cultura contra o Sr. Valdemir Lima Anacleto, em razão de omissão no dever de prestar contas da aplicação dos recursos do projeto cultural Pronac 15-9534.
ACORDAM os ministros do Tribunal de Contas da União, reunidos em sessão da 1ª Câmara, diante das razões expostas pelo relator, em:
9.1. considerar revel, para todos os efeitos, o Sr. Valdemir Lima Anacleto, nos termos do art. 12, § 3º, da Lei 8.443/1992, dando-se prosseguimento ao processo;
9.2. julgar irregulares as contas do Sr. Valdemir Lima Anacleto, com fundamento no art. 16, III, "a" e "c", da Lei 8.443/1992, e condená-lo ao pagamento das quantias a seguir indicadas, atualizadas monetariamente e acrescidas de juros de mora, calculadas a partir das datas especificadas até a data do efetivo recolhimento, fixando o prazo de 15 (quinze) dias, a contar da notificação, para que comprove, perante o Tribunal (art. 214, III, "a", do RI/TCU) , o recolhimento das dívidas aos cofres do Fundo Nacional de Cultura, na forma da legislação em vigor:
	Data
	Valor (R$) 

	24/2/2016
	123.303,00

	29/7/2016
	123.303,00

9.3. aplicar ao Sr. Valdemir Lima Anacleto a multa prevista no art. 57 da Lei 8.443/1992, no valor de R$ 60.000,00 (sessenta mil reais) , fixando o prazo de 15 (quinze) dias, a contar da notificação, para que comprove, perante o Tribunal (art. 214, III, "a", do RI/TCU) , o recolhimento da dívida aos cofres do Tesouro Nacional, atualizada monetariamente desde a data do presente acórdão até a do efetivo recolhimento, se for paga após o vencimento, na forma da legislação em vigor;
9.4. autorizar, desde já, caso requerido, o parcelamento da dívida em até 36 (trinta e seis) parcelas mensais, nos termos do art. 217 do RITCU, com a incidência sobre cada parcela dos devidos encargos legais até o efetivo pagamento, com esclarecimento ao responsável de que a falta de pagamento de qualquer parcela importará no vencimento antecipado do saldo devedor (art. 217, § 2º, do RITCU) ;
9.5. autorizar, desde logo, nos termos do art. 28, II, da Lei 8.443/1992, a cobrança judicial das dívidas caso não atendida a notificação;
9.6. em cumprimento do disposto no § 3º do art. 16 da Lei 8.443/1992, remeter cópia desta deliberação à Procuradoria da República no Estado de São Paulo.

Tomada de contas especial instaurada em razão de omissão no dever de prestar contas da aplicação dos recursos do projeto cultural Pronac 15-9534.

Primeira Câmara

Secretaria Especial da Cultura.

3. Interessados/Responsáveis:
3.1. Responsável: Valdemir Lima Anacleto (XXX.917.948-XX).

13.1. Ministros presentes: Walton Alencar Rodrigues (Presidente), Benjamin Zymler, Vital do Rêgo e Jorge Oliveira.
13.2. Ministros-Substitutos presentes: Augusto Sherman Cavalcanti e Weder de Oliveira (Relator).

WEDER DE OLIVEIRA

Reproduzo, a seguir, com os ajustes de forma, a instrução da Secretaria de Controle Externo de Tomada de Contas Especial (Secex-TCE) [footnoteRef:2]: [2:  Peça 52.] 
"INTRODUÇÃO
1. Cuidam os autos de tomada de contas especial instaurada por Secretaria Especial da Cultura, em desfavor de Valdemir Lima Anacleto (CPF: XXX.917.948-XX) , em razão de omissão no dever de prestar contas, captados por força do projeto cultural Pronac 15-9534, descrito da seguinte forma: 'O projeto realizará a exposição permanente 'A história de São Miguel' em 2.500 m² dos 900 metros de extensão dos muros do bairro Parque Paulistano. Este projeto visa retratar a trajetória de São Miguel Paulista através da arte do grafite e terá o intuito de resgatar parte da história da formação da cidade de São Paulo e, também, desmistificar o preconceito que ainda existe sobre esta expressão artística contemporânea. O projeto lidará com a inclusão cultural da técnica do grafite como mais um instrumental da arte. Será um projeto de cunho artístico que buscará expressar, em toda a extensão, releituras de painéis de fotos clássicas, homenageando e agradecendo a história e o desenvolvimento local através das vidas e relatos, que se cruzarão no grafitado.'.
HISTÓRICO
2. Em 4/10/2017, com fundamento na IN/TCU 71/2012, alterada pela IN/TCU 76/2016 e DN/TCU 155/2016, o dirigente da instituição Secretaria Especial da Cultura autorizou a instauração da tomada de contas especial (peça 19) . O processo foi registrado no sistema e-TCE com o número 466/2018.
3. A Portaria 0750/2015, de 28/12/2015, autorizou a captação do valor de apoio, totalizando R$ 246.606,00, no período de 29/12/2015 a 31/08/2016 (peça 5) , com prazo para execução dos recursos 24/02/2016 a 30/11/2016, recaindo o prazo para prestação de contas em 30/12/2016.
4. A empresa proponente captou recursos autorizados, no montante de R$ 246.606,00, conforme atestam os recibos e/ou extratos bancários (peças 7, 9 e 17) .
5. O fundamento para a instauração da Tomada de Contas Especial, conforme consignado na matriz de responsabilização elaborada pelo tomador de contas, foi a constatação da seguinte irregularidade: 
Omissão no dever de prestar contas do Pronac 15-9534, referente ao projeto 'GrafitArte'.
6. O responsável arrolado na fase interna foi devidamente comunicado e, diante da ausência de justificativas suficientes para elidir a irregularidade e da não devolução dos recursos, instaurou-se a tomada de contas especial.
7. No relatório (peça 29) , o tomador de contas concluiu que o prejuízo importaria no valor original de R$ 246.606,00, imputando-se a responsabilidade a Valdemir Lima Anacleto, na condição de proponente. 
8. Em 12/6/2019, a Controladoria-Geral da União emitiu o relatório de auditoria (peça 30) , em concordância com o relatório do tomador de contas. O certificado de auditoria e o parecer do dirigente do órgão de controle interno concluíram pela irregularidade das presentes contas (peças 31 e 32) .
9. Em 25/6/2019, o ministro responsável pela área atestou haver tomado conhecimento das conclusões contidas no relatório e certificado de auditoria, bem como do parecer conclusivo do dirigente do órgão de controle interno, manifestando-se pela irregularidade das contas, e determinou o encaminhamento do processo ao Tribunal de Contas da União (peça 33) .
10. Na instrução inicial (peça 36) , analisando-se os documentos nos autos, concluiu-se pela necessidade de realização de citação e audiência para as irregularidades abaixo: 
10.1 Irregularidade 1: não comprovação da boa e regular aplicação dos recursos federais repassados com amparo no Pronac 15-9534, em face da omissão no dever de prestar contas dos valores transferidos.
10.1.1 Evidências da irregularidade: documentos técnicos presentes nas peças 7, 9, 17, 19 e 24.
10.1.2 Normas infringidas: arts. 37, caput, e 70, parágrafo único, da Constituição Federal; art. 93 do Decreto-Lei 200/67; art. 66 do Decreto 93.872/1986; art. 29 da Lei 8.313/1991; art. 39 da Portaria Minc 46/1998; IN MinC 1/2010, art. 6º, inciso VI; IN-MinC 1/2012, art. 71, §§ 1ºe 2º; IN-MinC 1/2013, arts. 75, parágrafo primeiro, 78 e 90, parágrafo único; IN-MinC 1/2017, arts. 101 e 106, inciso III, alínea 'a'; IN MinC 5/2017, arts. 47, 48 e 51, inciso III, alínea 'a'; art. 8º da Lei 8.443/1992 c/c Acórdão 1928/2005-TCU-Segunda Câmara) .
10.2 Débitos relacionados ao responsável Valdemir Lima Anacleto (CPF: XXX.917.948-XX) :
	Data de ocorrência
	Valor histórico (R$) 

	24/2/2016
	123.303,00

	29/7/2016
	123.303,00

10.2.1 Cofre credor: Fundo Nacional de Cultura.
10.2.2 Responsável: Valdemir Lima Anacleto (CPF: XXX.917.948-XX) .
10.2.2.1 Conduta: não demonstrar a boa e regular aplicação dos recursos federais recebidos e geridos por meio do instrumento em questão, no período de 24/2/2016 a 30/11/2016, em face da omissão na prestação de contas, cujo prazo encerrou-se em 30/12/2016.
10.2.2.2 Nexo de causalidade: a conduta descrita impediu o estabelecimento do nexo causal entre as possíveis despesas efetuadas com os recursos recebidos, no âmbito do instrumento em questão, no período de 24/2/2016 a 30/11/2016.
10.2.2.3 Culpabilidade: não há excludentes de ilicitude, de culpabilidade e de punibilidade; é razoável supor que o responsável tinha consciência da ilicitude de sua conduta; era exigível conduta diversa da praticada, qual seja, desincumbir-se do seu dever por meio da apresentação da prestação de contas no prazo e forma devidos. 
11. Encaminhamento: citação.
11.1 Irregularidade 2: não cumprimento do prazo originalmente estipulado para prestação de contas do projeto incentivado, cujo prazo encerrou-se em 30/12/2016.
11.1.1 Evidências da irregularidade: documentos técnicos presentes nas peças 19 e 24.
11.1.2 Normas infringidas: arts. 37, caput, e 70, parágrafo único, da Constituição Federal; art. 93 do Decreto-Lei 200/67; art. 66 do Decreto 93.872/1986; art. 29 da Lei 8.313/1991; art. 39 da Portaria Minc 46/1998; IN MinC 1/2010, art. 6º, inciso VI; IN-MinC 1/2012, art. 71, §§ 1ºe 2º; IN-MinC 1/2013, arts. 75, parágrafo primeiro, 78 e 90, parágrafo único; IN-MinC 1/2017, arts. 101 e 106, inciso III, alínea 'a'; IN MinC 5/2017, arts. 47, 48 e 51, inciso III, alínea 'a'; art. 8º da Lei 8.443/1992 c/c Acórdão 1928/2005-TCU-Segunda Câmara) .
11.1.3 Responsável: Valdemir Lima Anacleto (CPF: XXX.917.948-XX) .
11.1.3.1 Conduta: descumprir o prazo originalmente estipulado para prestação de contas dos recursos federais recebidos à conta do instrumento em questão, o qual se encerrou em 30/12/2016.
11.1.3.2 Nexo de causalidade: a conduta descrita impediu o estabelecimento do nexo causal entre as possíveis despesas efetuadas com os recursos recebidos, no âmbito do instrumento em questão, no período de 24/2/2016 a 30/11/2016.
11.1.3.3 Culpabilidade: não há excludentes de ilicitude, de culpabilidade e de punibilidade; é razoável supor que o responsável tinha consciência da ilicitude de sua conduta; era exigível conduta diversa da praticada, qual seja, desincumbir-se do seu dever por meio da apresentação da prestação de contas no prazo e forma devidos. 
12. Encaminhamento: audiência.
13. Em cumprimento ao pronunciamento da unidade (peça 38) , foram efetuadas citação e audiência do responsável, nos moldes adiante:
a) Valdemir Lima Anacleto - promovida a citação e audiência do responsável, conforme delineado adiante:
	Comunicação: Ofício 9226/2019 - Secex-TCE (peça 40) 
Data da Expedição: 21/10/2019
Data da Ciência: não houve (Número inexistente) (peça 41) 
Observação: Ofício enviado para o endereço do responsável, conforme pesquisa de endereço no sistema da Receita Federal.
	
	Comunicação: Ofício 0818/2020 - Seproc (peça 44) 
Data da Expedição: 27/1/2020
Data da Ciência: não houve (Número inexistente) (peça 49) 
Observação: Ofício enviado para o endereço do responsável, conforme pesquisa de endereço no sistema CNPJ da Receita Federal (peça 42) .
	
	Comunicação: Ofício 0819/2020 - Seproc (peça 45) 
Data da Expedição: 27/1/2020
Data da Ciência: não houve (Desconhecido) (peça 48) 
Observação: Ofício enviado para o endereço do responsável, conforme pesquisa de endereço no Sistema CNPJ da Receita Federal (peça 42) .
	
	Comunicação: Ofício 0820/2020 - Seproc (peça 46) 
Data da Expedição: 27/1/2020
Data da Ciência: 29/1/2020 (peça 47) 
Nome Recebedor: Alaide Lima
Observação: Ofício enviado para o endereço do responsável, conforme pesquisa de endereço no sistema do Renach (peça 42) .
Fim do prazo para a defesa: 13/2/2020
	
14. Conforme Despacho de Conclusão das Comunicações Processuais (peça 51) , as providências inerentes às comunicações processuais foram concluídas. 
15. Transcorrido o prazo regimental, o responsável Valdemir Lima Anacleto permaneceu silente, devendo ser considerado revel, nos termos do art. 12, §3º, da Lei 8.443/1992.
ANÁLISE DOS PRESSUPOSTOS DE PROCEDIBILIDADE DA IN/TCU 71/2012
Avaliação de Viabilidade do Exercício do Contraditório e Ampla Defesa
16. Verifica-se que não houve o transcurso de mais de dez anos desde o fato gerador sem que tenha havido a notificação do responsável pela autoridade administrativa federal competente (art. 6º, inciso II, c/c art. 19 da IN/TCU 71/2012, modificada pela IN/TCU 76/2016) , uma vez que o fato gerador da irregularidade sancionada ocorreu em 31/12/2016, e o responsável foi notificado sobre as irregularidades pela autoridade administrativa competente conforme abaixo:
16.1 Valdemir Lima Anacleto, por meio do Ofício (peça 23) , recebido em 27/10/2017 por AR (peça 24) .
Valor de Constituição da TCE 	
17. Verifica-se, ainda, que o valor atualizado do débito apurado (sem juros) em 1/1/2017 é de R$ 254.923,61, portanto superior ao limite mínimo de R$ 100.000,00, na forma estabelecida conforme os arts. 6º, inciso I, e 19 da IN/TCU 71/2012, modificada pela IN/TCU 76/2016. 
OUTROS PROCESSOS/DÉBITOS NOS SISTEMAS DO TCU COM OS MESMOS RESPONSÁVEIS
18. Informa-se que não foi encontrado débito imputável ao responsável em outros processos no Tribunal.
19. A tomada de contas especial está, assim, devidamente constituída e em condição de ser instruída.
EXAME TÉCNICO
Da validade das notificações:
20. Preliminarmente, cumpre tecer breves considerações sobre a forma como são realizadas as comunicações processuais no TCU. A esse respeito, destacam-se o art. 179, do Regimento Interno do TCU (Resolução 155, de 4/12/2002) e o art. 4º, inciso III, § 1º, da Resolução TCU 170, de 30 de junho de 2004, in verbis:
Art. 179. A citação, a audiência ou a notificação, bem como a comunicação de diligência, farse-ão:
I - mediante ciência da parte, efetivada por servidor designado, por meio eletrônico, fac-símile, telegrama ou qualquer outra forma, desde que fique confirmada inequivocamente a entrega da comunicação ao destinatário;
II - mediante carta registrada, com aviso de recebimento que comprove a entrega no endereço do destinatário;
III - por edital publicado no Diário Oficial da União, quando o seu destinatário não for localizado
 (...) 
Art. 3º As comunicações serão dirigidas ao responsável, ou ao interessado, ou ao dirigente de órgão ou entidade, ou ao representante legal ou ao procurador constituído nos autos, com poderes expressos no mandato para esse fim, por meio de:
I - correio eletrônico, fac-símile ou telegrama;
II - servidor designado;
III - carta registrada, com aviso de recebimento;
IV - edital publicado no Diário Oficial da União, quando o seu destinatário não for localizado, nas hipóteses em que seja necessário o exercício de defesa.
Art. 4º. Consideram-se entregues as comunicações:
I - efetivadas conforme disposto nos incisos I e II do artigo anterior, mediante confirmação da ciência do destinatário;
II - realizadas na forma prevista no inciso III do artigo anterior, com o retorno do aviso de recebimento, entregue comprovadamente no endereço do destinatário;
III - na data de publicação do edital no Diário Oficial da União, quando realizadas na forma prevista no inciso IV do artigo anterior.
§ 1º O endereço do destinatário deverá ser previamente confirmado mediante consulta aos sistemas disponíveis ao Tribunal ou a outros meios de informação, a qual deverá ser juntada ao respectivo processo.
 (...) 
21. Bem se vê, portanto, que a validade da citação via postal não depende de que o aviso de recebimento seja assinado pelo próprio destinatário da comunicação, o que dispensa, no caso em tela, a entrega do AR em 'mãos próprias'. A exigência da norma é no sentido de o Tribunal verificar se a correspondência foi entregue no endereço correto, residindo aqui a necessidade de certeza inequívoca. 
22. Não é outra a orientação da jurisprudência do TCU, conforme se verifica dos julgados a seguir transcritos:
São válidas as comunicações processuais entregues, mediante carta registrada, no endereço correto do responsável, não havendo necessidade de que o recebimento seja feito por ele próprio (Acórdão 3648/2013-TCU-Segunda Câmara, Relator Ministro JOSÉ JORGE) ;
É prescindível a entrega pessoal das comunicações pelo TCU, razão pela qual não há necessidade de que o aviso de recebimento seja assinado pelo próprio destinatário. Entregandose a correspondência no endereço correto do destinatário, presume-se o recebimento da citação. (Acórdão 1019/2008-TCU-Plenário, Relator Ministro BENJAMIN ZYMLER) ;
As comunicações do TCU, inclusive as citações, deverão ser realizadas mediante Aviso de Recebimento - AR, via Empresa Brasileira de Correios e Telégrafos, bastando para sua validade que se demonstre que a correspondência foi entregue no endereço correto. (Acórdão 1526/2007-TCU-Plenário, Relator Ministro AROLDO CEDRAZ) .
23. A validade do critério de comunicação processual do TCU foi referendada pelo Supremo Tribunal Federal, nos termos do julgamento do MS-AgR 25.816/DF, por meio do qual se afirmou a desnecessidade da ciência pessoal do interessado, entendendo-se suficiente a comprovação da entrega do 'AR' no endereço do destinatário:
Ementa: agravo regimental. Mandado de segurança. Desnecessidade de intimação pessoal das decisões do tribunal de contas da união. art. 179 do regimento interno do TCU. Intimação do ato impugnado por carta registrada, iniciado o prazo do art. 18 da lei nº 1.533/51 da data constante do aviso de recebimento. Decadência reconhecida. Agravo improvido.
O envio de carta registrada com aviso de recebimento está expressamente enumerado entre os meios de comunicação de que dispõe o Tribunal de Contas da União para proceder às suas intimações.
O inciso II do art. 179 do Regimento Interno do TCU é claro ao exigir apenas a comprovação da entrega no endereço do destinatário, bastando o aviso de recebimento simples. 
Da revelia do responsável Valdemir Lima Anacleto
24. No caso vertente, a citação do responsável se deu em endereços provenientes de pesquisas de endereços realizadas pelo TCU (vide parágrafos acima) , porquanto, devido ao insucesso de realizar a citação em endereços constantes nos sistemas CPF e CNPJ da Receita (peça 42) , buscou-se a notificação em endereços provenientes de sistemas públicos (TSE e Renach - peça 50) e das bases de dados do próprio TCU. A entrega dos ofícios citatórios nesses endereços ficou comprovada conforme detalhamento a seguir:
24.1 Valdemir Lima Anacleto, ofício 9226/2019 - Secex-TCE (peça 40) , origem no sistema da Receita Federal; ofício 0818/2020 - Seproc (peça 44) , origem nos sistemas corporativos do TCU; ofício 0819/2020 - Seproc (peça 45) , origem nos sistemas corporativos do TCU e ofício 0820/2020 - Seproc (peça 46) , origem no sistema do Renach.
25. Nos processos do TCU, a revelia não leva à presunção de que seriam verdadeiras todas as imputações levantadas contra os responsáveis, diferentemente do que ocorre no processo civil, em que a revelia do réu opera a presunção da verdade dos fatos narrados pelo autor (Acórdão 1009/2018-TCU-Plenário, Relator: BRUNO DANTAS; 2369/2013 - TCU - Plenário, Relator: BENJAMIN ZYMLER e 2449/2013 - TCU - Plenário, Relator: BENJAMIN ZYMLER) . Dessa forma, a avaliação da responsabilidade do agente não pode prescindir da prova existente no processo ou para ele carreada. 
26. Ao não apresentar sua defesa, o responsável deixou de produzir prova da regular aplicação dos recursos sob sua responsabilidade, em afronta às normas que impõem aos gestores públicos a obrigação legal de, sempre que demandados pelos órgãos de controle, apresentar os documentos que demonstrem a correta utilização das verbas públicas, a exemplo do contido no art. 93 do Decreto-Lei 200/1967: 'Quem quer que utilize dinheiros públicos terá de justificar seu bom e regular emprego na conformidade das leis, regulamentos e normas emanadas das autoridades administrativas competentes.' 
27. Mesmo as alegações de defesa não sendo apresentadas, considerando o princípio da verdade real que rege esta Corte, procurou-se buscar, em manifestações do responsável na fase interna desta Tomada de Contas Especial, se havia algum argumento que pudesse ser aproveitado a seu favor. 
28. Na realidade, o responsável também não apresentou nenhuma manifestação na fase interna deste processo.
29. De qualquer modo, ao investigar notícias a respeito na mídia paulistana, foi constatada a informação acerca da conclusão, em agosto/2016, da pintura de 1km do muro, com a história do bairro São Miguel Paulista, que teria sido executada por 25 artistas grafiteiros da própria região, apoiados pela Lei Rouanet (http://g1.globo.com/sao-paulo/noticia/2016/08/moradores-celebram-394-anos-de-sao-miguel-paulista-com-grafite-em-muro.html ) .
30. O problema é que, inobstante esta aparente execução do objeto, o fato é que o responsável não apresentou qualquer documento para comprovar a adequação e pertinência dos gastos efetivados, ou seja, não comprovou o nexo causal entre os recursos captados e o total de despesas que teriam sido realizadas (notas fiscais, recibos, pesquisas de preço, nome dos contratados, etc.) .   
31. Em se tratando de processo em que a parte interessada não se manifestou acerca das irregularidades imputadas, não há elementos para que se possa efetivamente aferir e reconhecer a ocorrência de boa-fé na conduta do responsável, podendo este Tribunal, desde logo, proferir o julgamento de mérito pela irregularidade das contas, conforme os termos dos §§ 2º e 6º do art. 202 do Regimento Interno do TCU. (Acórdão 2064/2011-TCU-Primeira Câmara (relator: Ubiratan Aguiar) , 6.182/2011-TCU-1ª Câmara (relator: Weder de Oliveira) , 4.072/2010-TCU-1ª Câmara (Relator: Valmir Campelo) , 1.189/2009-TCU-1ª Câmara (Relator: Marcos Bemquerer) , 731/2008-TCU-Plenário (Relator: Aroldo Cedraz) .
32. Dessa forma, o responsável Valdemir Lima Anacleto deve ser considerado revel, nos termos do art. 12, §3º, da Lei 8.443/1992, devendo as contas serem julgadas irregulares, condenando-o ao débito apurado e aplicando-lhe as multas previstas nos arts. 57 e 58, inciso I, da Lei 8.443/1992.
Prescrição da Pretensão Punitiva
33. Vale ressaltar que a pretensão punitiva do TCU, conforme Acórdão 1441/2016-TCU-Plenário, Relator: Benjamin Zymler, que uniformizou a jurisprudência acerca dessa questão, subordina-se ao prazo geral de prescrição indicado no art. 205 do Código Civil, que é de dez anos, contado da data de ocorrência da irregularidade sancionada, nos termos do art. 189 do Código Civil, sendo este prazo interrompido pelo ato que ordenar a citação, a audiência ou a oitiva do responsável.
34. No caso em exame, não ocorreu a prescrição, uma vez que a irregularidade sancionada ocorreu em 31/12/2016, e o ato de ordenação da citação ocorreu em 15/8/2019.
Cumulatividade de multas 
35. Quanto à possibilidade de aplicação cumulativa das multas dos arts. 57 e 58, inciso I, da Lei 8.443/1992, ainda que seja adequada a realização de citação e audiência do responsável, por força do disposto no art. 209, §4º, do Regimento Interno do TCU, o Tribunal reconhece que existe relação de subordinação entre as condutas de 'não comprovação da aplicação dos recursos' e de 'omissão na prestação de contas', sendo a primeira consequência da segunda, o que enseja, na verificação das duas irregularidades, a aplicação da multa do art. 57, com o afastamento da multa do art. 58, inciso I, em atenção ao princípio da absorção (Acórdão 9579/2015-TCU-Segunda Câmara, Relator Ministro Vital do Rêgo; Acórdão 2469/2019-TCU-Primeira Câmara, Relator Ministro Augusto Sherman) .
36. Conforme leciona Cezar Bitencourt (Tratado de Direito Penal: parte geral - 8ª Edição - São Paulo: Saraiva, 2003. Pg. 565) , na absorção, ' (...) a pena do delito mais grave absorve a pena do delito menos grave, que deve ser desprezada'. No caso concreto, a 'omissão no dever de prestar contas', embora seja uma irregularidade autônoma, funciona como fase ou meio para a consecução da 'não comprovação da aplicação dos recursos', havendo clara relação de interdependência entre essas condutas. Dessa forma, recaindo as duas ocorrências num mesmo gestor, deve prevalecer a pena do delito mais grave, qual seja, a multa do art. 57, da Lei 8.443/1992.
37. Cumpre observar, ainda, que a conduta do responsável, consistente nas irregularidades 'não comprovação da boa e regular aplicação dos recursos federais repassados em face da omissão no dever de prestar contas' e 'não cumprimento do prazo para apresentação de prestação de contas pelo gestor dos recursos', configura violação não só às regras legais, mas também aos princípios basilares da administração pública, eis que, em última análise, ocorre o comprometimento da necessária satisfação à sociedade sobre o efetivo emprego dos recursos públicos postos à disposição da municipalidade, por força do instrumento de repasse em questão. Nesses casos, em que fica evidente a falta de transparência e lisura, não há como afastar as suspeitas sempre presentes de que a totalidade dos recursos públicos federais, transferida ao município, tenha sido integralmente desviada, em prol de gestor ímprobo, ou de pessoas por ele determinadas, a revelar grave inobservância de dever de cuidado no trato com a coisa pública, isto é, ato praticado com culpa grave, pois, na espécie, a conduta do responsável se distancia daquela que seria esperada de um administrador público minimante diligente, num claro exemplo de erro grosseiro a que alude o art. 28 do Decreto-lei 4.657/1942 (Lei de Introdução às Normas do Direito Brasileiro) , incluído pela Lei 13.655/2018 (Acórdão 1689/2019-TCU-Plenário, Relator: Ministro AUGUSTO NARDES; Acórdão 2924/2018-TCU-Plenário, Relator: Ministro JOSÉ MUCIO MONTEIRO; Acórdão 2391/2018-TCU-Plenário, Relator: Ministro BENJAMIN ZYMLER) . 
CONCLUSÃO
38. Em face da análise promovida na seção 'Exame Técnico', verifica-se que o responsável Valdemir Lima Anacleto não logrou comprovar a boa e regular aplicação dos recursos, instado a se manifestar, optou pelo silêncio, configurando a revelia, nos termos do §3º, do art. 12, da Lei 8.443/1992. Ademais, inexistem nos autos elementos que demonstrem a boa-fé do responsável ou a ocorrência de outras excludentes de culpabilidade.
39. Vale ressaltar que a jurisprudência pacífica nesta Corte é no sentido da imprescritibilidade das ações de ressarcimento ao erário (Súmula TCU 282) . Dessa forma, identificado dano ao erário, devese instaurar e julgar o processo de tomada de contas especial para responsabilizar seus agentes causadores, respeitando o direito ao contraditório e à ampla defesa, independentemente de quando ocorreram os atos impugnados.
40. Verifica-se também que não houve a prescrição da pretensão punitiva, conforme análise já realizada.
41. Tendo em vista que não constam dos autos elementos que permitam reconhecer a boa-fé do responsável, sugere-se que as suas contas sejam julgadas irregulares, nos termos do art. 202, § 6º, do Regimento Interno do TCU, com a imputação do débito atualizado monetariamente e acrescido de juros de mora, nos termos do art. 202, §1º do Regimento Interno do TCU, descontado o valor eventualmente recolhido, com a aplicação da multa prevista no art. 57 da Lei 8.443/1992.
42. Por fim, como não houve elementos que pudessem modificar o entendimento acerca das irregularidades em apuração, mantém-se a matriz de responsabilização presente na peça 35.
PROPOSTA DE ENCAMINHAMENTO
43. Diante do exposto, submetemos os autos à consideração superior, propondo ao Tribunal:
a) considerar revel o responsável Valdemir Lima Anacleto (CPF: XXX.917.948-XX) , para todos os efeitos, dando-se prosseguimento ao processo, com fulcro no art. 12, § 3º, da Lei 8.443/1992; 
b) julgar irregulares, nos termos dos arts. 1º, inciso I, 16, inciso III, alíneas a e c, da Lei 8.443/1992, c/c os arts. 19 e 23, inciso III, da mesma Lei, as contas do responsável Valdemir Lima Anacleto (CPF: XXX.917.948-XX) , condenando-o ao pagamento das importâncias a seguir especificadas, atualizadas monetariamente e acrescidas dos juros de mora, calculadas a partir das datas discriminadas até a data da efetiva quitação do débito, fixando-lhe o prazo de quinze dias, para que comprove, perante o Tribunal, o recolhimento das referidas quantias aos cofres do Fundo Nacional de Cultura, nos termos do art. 23, inciso III, alínea 'a', da citada lei, c/c o art. 214, inciso III, alínea 'a', do Regimento Interno do TCU.  
Débitos relacionados ao responsável Valdemir Lima Anacleto (CPF: XXX.917.948-XX) :
	Data de ocorrência
	Valor histórico (R$) 

	24/2/2016
	123.303,00

	29/7/2016
	123.303,00

Valor atualizado do débito (com juros) em 31/8/2020: R$ 327.578,65
c) aplicar ao responsável Valdemir Lima Anacleto (CPF: XXX.917.948-XX) , a multa prevista no art. 57 da Lei 8.443/1992 c/c o art. 267 do Regimento Interno do TCU, fixando-lhe o prazo de quinze dias, a contar da notificação, para que comprove, perante o Tribunal (art. 214, III, alínea 'a'
d) , do Regimento Interno do TCU) , o recolhimento da dívida aos cofres do Tesouro Nacional, atualizada monetariamente desde a data do acórdão que vier a ser proferido por este Tribunal até a do efetivo recolhimento, se pagas após o vencimento, na forma da legislação em vigor;
e) 	autorizar, desde logo, a cobrança judicial das dívidas, caso não atendidas a notificação, na forma do disposto no art. 28, inciso II, da Lei 8.443/1992;
f) autorizar também, desde logo, se requerido, com fundamento no art. 26, da Lei 8.443, de 1992, c/c o art. 217, §§ 1º e 2º do Regimento Interno do TCU, o parcelamento da (s) dívida (s) em até 36 parcelas, incidindo, sobre cada parcela, corrigida monetariamente, os correspondentes acréscimos legais, fixando-lhe o prazo de quinze dias, a contar do recebimento da notificação, para comprovar, perante o Tribunal, o recolhimento da primeira parcela, e de trinta dias, a contar da parcela anterior, para comprovar os recolhimentos das demais parcelas, devendo incidir, sobre cada valor mensal, atualizado monetariamente, os juros de mora devidos, no caso do débito, na forma prevista na legislação em vigor, alertando o responsável de que a falta de comprovação do recolhimento de qualquer parcela importará o vencimento antecipado do saldo devedor, nos termos do § 2º do art. 217 do Regimento Interno deste Tribunal; 
g) esclarecer ao responsável Valdemir Lima Anacleto (CPF: XXX.917.948-XX) que, caso se demonstre, por via recursal, a correta aplicação dos recursos, mas não se justifique a omissão da prestação de contas, o débito poderá ser afastado, mas permanecerá a irregularidade das contas, dando-se ensejo à aplicação da multa prevista no art. 58, inciso I, da Lei 8.443/1992;
h) enviar cópia do Acórdão a ser prolatado à Procuradoria da República no Estado de SP, nos termos do § 3º do art. 16 da Lei 8.443/1992, c/c o § 7º do art. 209 do Regimento Interno do TCU, para adoção das medidas cabíveis; e
i) enviar cópia do Acórdão que vier a ser proferido ao Secretaria Especial da Cultura e ao responsável, para ciência;
j) informar à Procuradoria da República no Estado de SP, ao Secretaria Especial da Cultura e ao responsável que a presente deliberação, acompanhada do Relatório e do Voto que a fundamenta, está disponível para a consulta no endereço www.tcu.gov.br/acordaos, além de esclarecer que, caso requerido, o TCU poderá fornecer sem custos as correspondentes cópias, de forma impressa; e
k) informar à Procuradoria da República no Estado de SP que, nos termos do parágrafo único do art. 62 da Resolução TCU 259/2014, os procuradores e membros do Ministério Público credenciados nesta Corte podem acessar os presentes autos de forma eletrônica e automática, ressalvados apenas os casos de eventuais peças classificadas como sigilosas, as quais requerem solicitação formal."
2.	        O MP/TCU, representado pelo procurador Júlio Marcelo de Oliveira, manifestou-se nos seguintes termos[footnoteRef:3]: [3:  Peça 55.] 
"Em face do que restou apurado nos autos, o Ministério Público de Contas da União manifesta-se de acordo com a proposta de encaminhamento apresentada pela auditora-instrutora (peça 52) , a qual contou com a anuência do corpo diretivo da SecexTCE (peças 53/4) , no sentido de o Tribunal:
a) considerar revel o responsável Valdemir Lima Anacleto (CPF: XXX.917.948-XX) , para todos os efeitos, dando-se prosseguimento ao processo, com fulcro no art. 12, § 3º, da Lei 8.443/1992; 
b) julgar irregulares, nos termos dos arts. 1º, inciso I, 16, inciso III, alíneas 'a' e 'c', da Lei 8.443/1992, c/c os arts. 19 e 23, inciso III, da mesma Lei, as contas do responsável Valdemir Lima Anacleto (CPF: XXX.917.948-XX) , condenando-o ao pagamento das importâncias a seguir especificadas, atualizadas monetariamente e acrescidas dos juros de mora, calculadas a partir das datas discriminadas até a data da efetiva quitação do débito, fixando-lhe o prazo de quinze dias, para que comprove, perante o Tribunal, o recolhimento das referidas quantias aos cofres do Fundo Nacional de Cultura, nos termos do art. 23, inciso III, alínea 'a', da citada lei, c/c o art. 214, inciso III, alínea 'a', do Regimento Interno do TCU:
	Data de ocorrência
	Valor histórico (R$) 

	24/2/2016
	123.303,00

	29/7/2016
	123.303,00

Valor atualizado do débito (com juros) em 31/8/2020: R$ 327.578,65
c) aplicar ao responsável Valdemir Lima Anacleto (CPF: XXX.917.948-XX) , a multa prevista no art. 57 da Lei 8.443/1992 c/c o art. 267 do Regimento Interno do TCU, fixando-lhe o prazo de quinze dias, a contar da notificação, para que comprove, perante o Tribunal (art. 214, III, alínea 'a', do Regimento Interno do TCU) , o recolhimento da dívida aos cofres do Tesouro Nacional, atualizada monetariamente desde a data do acórdão que vier a ser proferido por este Tribunal até a do efetivo recolhimento, se pagas após o vencimento, na forma da legislação em vigor;
d) autorizar, desde logo, a cobrança judicial das dívidas, caso não atendidas a notificação, na forma do disposto no art. 28, inciso II, da Lei 8.443/1992;
e) autorizar também, desde logo, se requerido, com fundamento no art. 26, da Lei 8.443/1992, c/c o art. 217, §§ 1º e 2º do Regimento Interno do TCU, o parcelamento da (s) dívida (s) em até 36 parcelas, incidindo, sobre cada parcela, corrigida monetariamente, os correspondentes acréscimos legais, fixando-lhe o prazo de quinze dias, a contar do recebimento da notificação, para comprovar, perante o Tribunal, o recolhimento da primeira parcela, e de trinta dias, a contar da parcela anterior, para comprovar os recolhimentos das demais parcelas, devendo incidir, sobre cada valor mensal, atualizado monetariamente, os juros de mora devidos, no caso do débito, na forma prevista na legislação em vigor, alertando o responsável de que a falta de comprovação do recolhimento de qualquer parcela importará o vencimento antecipado do saldo devedor, nos termos do § 2º do art. 217 do Regimento Interno deste Tribunal; 
f) esclarecer ao responsável Valdemir Lima Anacleto (CPF: XXX.917.948-XX) que, caso se demonstre, por via recursal, a correta aplicação dos recursos, mas não se justifique a omissão da prestação de contas, o débito poderá ser afastado, mas permanecerá a irregularidade das contas, dando-se ensejo à aplicação da multa prevista no art. 58, inciso I, da Lei 8.443/1992;
g) enviar cópia do Acórdão a ser prolatado à Procuradoria da República no Estado de SP, nos termos do § 3º do art. 16 da Lei 8.443/1992, c/c o § 7º do art. 209 do Regimento Interno do TCU, para adoção das medidas cabíveis; e
h) enviar cópia do Acórdão que vier a ser proferido ao Secretaria Especial da Cultura e ao responsável, para ciência;
i) informar à Procuradoria da República no Estado de SP, ao Secretaria Especial da Cultura e ao responsável que a presente deliberação, acompanhada do Relatório e do Voto que a fundamenta, está disponível para a consulta no endereço www.tcu.gov.br/acordaos, além de esclarecer que, caso requerido, o TCU poderá fornecer sem custos as correspondentes cópias, de forma impressa; e
j) informar à Procuradoria da República no Estado de SP que, nos termos do parágrafo único do art. 62 da Resolução TCU 259/2014, os procuradores e membros do Ministério Público credenciados nesta Corte podem acessar os presentes autos de forma eletrônica e automática, ressalvados apenas os casos de eventuais peças classificadas como sigilosas, as quais requerem solicitação formal."
É o relatório.

não há.

Procurador Júlio Marcelo de Oliveira.

TOMADA DE CONTAS ESPECIAL. PROJETO CULTURAL. CAPTAÇÃO DE RECURSOS. OMISSÃO NO DEVER DE PRESTAR CONTAS. CITAÇÃO. AUDIÊNCIA. REVELIA. CONTAS IRREGULARES. DÉBITO. MULTA. COMUNICAÇÕES.

TOMADA DE CONTAS ESPECIAL (TCE)

Secretaria de Controle Externo de Tomada de Contas Especial (Secex-TCE).

Sob exame, processo de tomada de contas especial instaurada pelo antigo Ministério da Cultura contra o Sr. Valdemir Lima Anacleto, em razão de omissão no dever de prestar contas da aplicação dos recursos do projeto cultural Pronac 15-9534.
2. A proposta cultural, que seria realizada na cidade de São Paulo/SP, foi descrita da seguinte maneira[footnoteRef:2]:  [2:  Peça 1, p. 1.] 
"O projeto realizará a exposição permanente 'A história de São Miguel' em 2.500 m² dos 900 metros de extensão dos muros do bairro Parque Paulistano. Este projeto visa retratar a trajetória de São Miguel Paulista através da arte do grafite e terá o intuito de resgatar parte da história da formação da cidade de São Paulo e, também, desmistificar o preconceito que ainda existe sobre esta expressão artística contemporânea. O projeto lidará com a inclusão cultural da técnica do grafite como mais um instrumental da arte. Será um projeto de cunho artístico que buscará expressar, em toda a extensão, releituras de painéis de fotos clássicas, homenageando e agradecendo a história e o desenvolvimento local através das vidas e relatos, que se cruzarão no grafitado".
3. O órgão concedente, mediante a portaria 750, de 28/12/2015, autorizou a captação do valor de apoio, totalizando R$ 246.606,00, no período de 29/12/2015 a 31/8/2016[footnoteRef:3]. A execução dos recursos deveria ocorrer entre 24/2 e 30/11/2016, e a prestação de contas, até 30/12/2016. [3:  Peças 5, 11 e 12.] 
4. As empresas incentivadoras, Companhia Brasileira de Alumínio (CBA) e Companhia Nitro Química Brasileira, captaram os recursos autorizados, no montante de R$ 246.606,00, sendo R$ 123.303,00 para cada[footnoteRef:4]. [4:  Peças 7, 9, 13 e 17.] 
5. Diante da omissão do dever de prestar contas por parte do proponente, Sr. Valdemir Lima Anacleto, foi instaurada a tomada de contas especial pela Secretaria Especial de Cultura. O responsável não apresentou manifestação na fase interna, tendo sido a ele imputado o valor original de R$ 246.606,00.
6. No âmbito desta Corte de Contas, foi realizada sua citação em razão de "não demonstrar a boa e regular aplicação dos recursos federais recebidos e geridos por meio do instrumento em questão, no período de 24/2/2016 a 30/11/2016, em face da omissão na prestação de contas, cujo prazo encerrou-se em 30/12/2016"[footnoteRef:5]. Também foi realizada a audiência por "descumprir o prazo originalmente estipulado para prestação de contas dos recursos federais recebidos à conta do instrumento em questão, o qual se encerrou em 30/12/2016"[footnoteRef:6]. [5:  Peça 47.]  [6:  Peça 47.] 
7. Foram diversas as tentativas de chamamento processual. Devido ao insucesso de realizar a citação em endereços constantes nos sistemas CPF e CNPJ da Receita Federal do Brasil[footnoteRef:7], o responsável foi notificado em logradouros provenientes de sistemas públicos (TSE e Renach) [footnoteRef:8] e de bases de dados do próprio Tribunal. A entrega dos ofícios citatórios em todos esses endereços restou comprovada, tendo sido anexada aos autos a ciência, em 29/1/2020, do ofício 820/2020 - Seproc, expedido em 27/1/2020 ao endereço constante do sistema do Renach[footnoteRef:9]. [7:  Peça 42.]  [8:  Peça 50.]  [9:  Peça 42.] 
8. Entretanto, o prazo regimental transcorreu sem que o responsável tenha recolhido o débito ou apresentado alegações de defesa e razões de justificativa, de modo que a Secretaria de Controle Externo de Tomada de Contas Especial (Secex-TCE) propõe considerá-lo revel. 
9. No mérito, considerando os elementos existentes nos autos, a proposta é de julgar irregulares as contas do Sr. Valdemir Lima Anacleto e condená-lo ao recolhimento do débito, aplicando-lhe a multa prevista no art. 57 da Lei 8.443/1992[footnoteRef:10]. [10:  Peça 55.] 
10. Especificamente quanto à cumulatividade de multas, dado que o responsável foi citado e chamado em audiência por, respectivamente, "não comprovação da aplicação dos recursos" e "omissão na prestação de contas"[footnoteRef:11], a unidade instrutiva propugna pela aplicação do princípio da absorção: [11:  Peça 42.] 
"35. Quanto à possibilidade de aplicação cumulativa das multas dos arts. 57 e 58, inciso I, da Lei 8.443/1992, ainda que seja adequada a realização de citação e audiência do responsável, por força do disposto no art. 209, §4º, do Regimento Interno do TCU, o Tribunal reconhece que existe relação de subordinação entre as condutas de 'não comprovação da aplicação dos recursos' e de 'omissão na prestação de contas', sendo a primeira consequência da segunda, o que enseja, na verificação das duas irregularidades, a aplicação da multa do art. 57, com o afastamento da multa do art. 58, inciso I, em atenção ao princípio da absorção (Acórdão 9579/2015-TCU-Segunda Câmara, Relator Ministro Vital do Rêgo; Acórdão 2469/2019-TCU-Primeira Câmara, Relator Ministro Augusto Sherman) ."
11. O MP/TCU, representado pelo procurador Júlio Marcelo de Oliveira, anuiu integralmente à proposta da Secex-TCE[footnoteRef:12]. [12:  Peça 55.] 
II
12. Incide sobre o responsável os efeitos da revelia, dando-se prosseguimento ao processo, nos termos do art. 12, § 3º, da Lei 8.443/1992.
13. Acolho integralmente a proposta da unidade instrutiva, endossada pelo MP/TCU.
14. Mesmo tendo sido dada oportunidade de defesa ao responsável, tanto perante o órgão concedente quanto no âmbito deste Tribunal, o Sr. Valdemir Lima Anacleto, proponente do projeto cultural Pronac 15-9534, não demonstrou a regular aplicação dos recursos captados.
15. Conforme assentado na jurisprudência consolidada desta Casa, compete ao gestor o ônus de comprovar a regularidade da aplicação dos valores públicos sob sua responsabilidade. Assim, não há o que se aproveitar em seu favor.
16. Não se operou na situação em exame a prescrição da pretensão punitiva, uma vez que a irregularidade sancionada ocorreu em 31/12/2016, data final para prestação de contas dos recursos, enquanto o ato de ordenação da citação e da audiência ocorreu em 15/8/2019[footnoteRef:13]. Dessa forma, impõe-se a aplicação da multa prevista no art. 57 da Lei 8.443/1992.  [13:  Peça 28.] 
Diante do exposto, manifesto-me pela aprovação do acórdão que ora submeto à apreciação deste Colegiado.
TCU, Sala das Sessões Ministro Luciano Brandão Alves de Souza, em tagDataSessao.
Weder de Oliveira
Relator